【裁判字號】    90,台上,1455
【裁判日期】    900823
【裁判案由】    損害賠償
【裁判全文】
最高法院民事判決                                九十年度台上字第一四五五號
    上  訴  人  甲 ○ ○
    訴訟代理人  溫 欽 彥律師
                羅 秉 成律師
    上  訴  人  丁○○○
                乙 ○ ○
                丙 ○ ○
                戊 ○ ○
    共      同
    訴訟代理人  張 炳 煌律師
右當事人間請求損害賠償事件，兩造對於中華民國九十年五月三十日台灣高等法院第
二審更審判決（八十八年度重上更(二)字第一七九號），各自提起上訴，本院判決如左
：
    主  文
原判決除假執行部分外廢棄，發回台灣高等法院。
    理  由
本件上訴人甲○○主張：對造上訴人丁○○○於民國七十一年十一月十四日邀其夫權
逢慶（已於七十七年十一月三日死亡）為連帶保證人，與伊簽訂房屋及土地買賣契約
（下稱系爭買賣契約），將坐落苗栗縣頭份鎮○○段三二三之二一號等土地三十六筆
、同段三二三號內編號一二號房屋之基地，及其與訴外人東玉陶瓷股份有限公司（下
稱東玉公司）就上開土地上所共同合建之三十三戶二樓勞工國宅（門牌號碼為同鎮濫
坑里一二、二一、二四、二五、五三至五九、六四、六五、七一至八○、八四、八六
、九○、九一、九三至九五、九七、九八、一○○號，該國宅均以苗栗縣政府為起造
人，下稱系爭房屋），以新台幣（下同）一千八百零三萬元售賣與伊，約定價金由丁
○○○向苗栗縣政府辦理每戶十八萬元共五百九十四萬元之貸款，作為價金之一部，
餘款一千一百八十八萬元則由丁○○○以積欠伊之二千一百零九萬元債務中同額債款
抵償。詎丁○○○嗣後就上開三十三戶國宅並未依約履行，而由苗栗縣政府於八十一
年三月十二日將之辦理所有權移轉登記於訴外人王強華等，丁○○○就該三十三戶房
屋已陷於給付不能，且因可歸責於丁○○○之事由所致，丁○○○與連帶保證人權逢
慶之繼承人即對造上訴人乙○○、丙○○、戊○○自應按系爭房屋以每戶市價八十萬
元扣除每戶貸款十八萬元計算後，就伊所受之二千零四十六萬元損害負連帶賠償之責
等情。爰依債務不履行及連帶保證之法律關係，求為命丁○○○、乙○○、丙○○、
戊○○連帶如數給付及自八十二年十二月十日起加計法定遲延利息之判決。
上訴人丁○○○、乙○○、丙○○、戊○○則以：對造甲○○提出之上開系爭買賣契
約係出於偽造，丁○○○並未出售系爭國宅於甲○○。丁○○○算至七十一年十一月
十八日止，僅積欠甲○○九百二十一萬元債務，丁○○○已將同段三二三號等號土地
所有權移轉登記於甲○○或其指定之人而抵償該債務，雙方應無負欠任何債務。且丁
○○○與東玉公司間並無任何糾紛致妨害上開國宅之「過戶」，甲○○以承擔苗栗縣
政府貸款五百九十四萬元為買賣房屋之定金，該縣政府限期催告還清貸款本息時應繳
清其本息者，自為甲○○而非伊。甲○○既明知其應速清償該貸款，卻從未請求伊與
東玉公司協商清償該貸款，並交出具備一定資格之勞工名單指示丁○○○以辦理國宅
「過戶」及轉貸手續，伊因而未能將系爭房屋辦理所有權移轉登記於甲○○，該嗣後
給付不能之原因要非可歸責於伊之事由所致，甲○○不能對伊請求損害賠償等語，資
為抗辯。
原審將第一審所為駁回甲○○請求丁○○○、乙○○、丙○○、戊○○給付一千三百
七十九萬零五百八十七元八角本息部分之判決予以廢棄，改判如甲○○之所聲明；其
餘部分予以維持甲○○敗訴之判決，駁回甲○○之上訴，無非以：本件上訴人甲○○
主張之事實，業據其提出系爭買賣契約書及合約書各乙件為證，上訴人丁○○○則以
前詞置辯。然查，丁○○○之配偶權逢慶，於生前之七十五年六月十九日向苗栗縣調
查站告訴甲○○涉嫌偽造有價證券乙案，於調查站就甲○○與丁○○○間之金錢借貸
情形，以及丁○○○確以一千一百八十八萬元之價額出售系爭房屋三十三棟與甲○○
之事實，陳述甚明。參酌權逢慶於調查站訊問中所提出甲○○與丁○○○間之七十一
年十一月十四日買賣契約書所載之內容，與甲○○提出之系爭買賣契約書相符，足徵
甲○○主張其於七十一年十一月十四日與丁○○○訂立房屋及土地買賣契約書為真。
復經第一審將丁○○○所不否認真正之七十二年十月七日南地所字第一二二八號地上
權設定契約書與系爭土地及房屋買賣契約書送請內政部警政署刑事警察局（下稱刑事
警察局）鑑定結果，認「房屋及土地買賣契約書上（乙方）『丁○○○』圓形印文與
地上權設定契約書上義務人『丁○○○』印文相符」，此有刑事警察局八十三年十月
二十七日刑鑑字第八六五三五號鑑驗通知書乙件可證，益證甲○○提出系爭房屋及土
地買賣契約書為真。況依兩造所不爭執之七十一年十一月十八日甲○○與丁○○○訂
立之合約書第一條所載，明確表明丁○○○出售系爭房屋與甲○○以抵償債務之事實
，丁○○○抗辯稱，其未與甲○○訂立上開契約云云，顯不足採。次查，系爭房屋所
坐落土地，業經丁○○○等移轉所有權登記為甲○○所有，而系爭房屋為苗栗縣政府
於八十一年三月十二日將所有權移轉登記於訴外人王強華等人，有苗栗縣政府八十五
年五月四日八五府建宅字第四一八六六號函、土地及建物登記簿謄本可憑，而該等房
屋係由丁○○○與東玉公司所合建之事實，亦為兩造所不爭執，自堪信為真實。依七
十一年十一月十四日系爭買賣契約第十條第一款約定：「本買賣標的物為乙方（即丁
○○○）申請有案之集中興建式國民住宅，乙方並向苗栗縣政府辦理每戶各十八萬元
正，共三十三戶合計為五百九十四萬元正之貸款領出使用。雙方約定除該貸款之利息
由乙方負擔繳納外，甲方（甲○○）承購後出賣與具備承購資格之人時，乙方並應負
責協同甲方辦理每一戶承購人承受清償貸款本金十八萬元正之一切手續，不得推諉拖
延，『辦妥同時承購戶承受貸款應繳利息亦改由承購戶負擔，乙方不再繳納』。此項
乙方先領取使用之貸款五百九十四萬元正，依上述方式移轉承擔外，於本買賣中抵為
本買賣之定金（即第一次價款）不另立據」，再參以第十五條約定「乙方為減低貸款
利息之擔負，得覓具有承購資格人，以高於本買賣價格或經甲方同意之價格向甲方承
購本案房地」等語，準此，已明確約定丁○○○先領取使用之貸款五百九十四萬元抵
為系爭買賣之定金（即第一次價金），在承購戶辦妥轉貸手續前，貸款利息應由丁○
○○負擔，貸款本金則在承購戶辦妥轉貸手續後，由承購戶承擔。故丁○○○所負繳
納貸款利息之義務，應至具備承購資格者買受系爭房屋並辦妥承受該貸款後，始得免
除。苗栗縣政府於七十三年二月二十五日以七三府建宅字第一六一五八號函知東玉公
司，限其於七十三年六月三十日前轉貸完成，否則即撤銷貸款，復於以七四府建宅字
第五三三四八號函知東玉公司於七十四年六月底前至土地銀行完成簽約手續，並儘速
辦理產權移轉。惟東玉公司履經催促，並未依限完成轉貸手續，經苗栗縣政府以東玉
公司違約撤銷墊款，並訴請東玉公司返還墊款及利息，獲勝訴判決確定（見台灣台北
地方法院八十年度訴字第三○三八號民事判決書），故系爭房屋係因遲延繳付貸款本
金及利息，致遭苗栗縣政府撤銷貸款，終由東玉公將房屋移轉所有權於他人而陷於給
付不能，堪以認定。系爭房屋係以東玉公司名義所建，實際出資人為丁○○○，依丁
○○○與東玉公司之合建契約所載，東玉公司就系爭房屋並無分配之權利乙節，業經
東玉公司之負責人鍾年鑑證述明確，並有合建契約書足憑。故甲○○如欲清償系爭房
屋貸款勢必由東玉公司協助，蓋用東玉公司及其負責人之印章，而東玉公司於七十年
間更換負責人為鍾年鑑後，丁○○○與東玉公司間即有糾紛，此有該認證書、解除合
約通知書及丁○○○之覆函可稽。查丁○○○既明知其與東玉公司間尚有契約糾紛未
獲解決，竟又於其後之七十一年十一月十四日將系爭房屋出售於甲○○，事後復不採
取任何措施，與東玉公司協商讓其辦理清償貸款及移轉過戶手續，此觀之苗栗縣政府
七三年九月十八日七三府建宅字第八一九○六號函載意旨及七十八年四月十四日之協
調會議紀錄甚明。是甲○○無法經由東玉公司協助，蓋用東玉公司及其負責人之印章
，以清償系爭房屋貸款，終遭東玉公司處分系爭房屋，使甲○○不能取得系爭房屋，
自屬可歸責於丁○○○之事由致給付不能。再者，依買賣契約第十二條觀之，兩造並
未約定甲○○應提供承購戶名單之期限，丁○○○、乙○○、丙○○、戊○○復未舉
證證明其曾催告甲○○提出承購戶名單，則依民法第二百二十九條第二項規定，甲○
○不負遲延責任。又查，兩造於七十一年十一月十八日所訂之合約書，係就丁○○○
以系爭房屋及土地出賣與甲○○抵償借款後，尚積欠甲○○九百二十一萬元之借款部
分為約定，與系爭買賣契約價金無涉，此觀之該合約第一、二條自明。又本件買賣價
金並未就土地及房屋分別標示，而土地部分業已移轉登記於甲○○，甲○○復自承系
爭買賣契約係以債務抵償價金等語，自應認系爭一千一百八十八萬元借款債務，已抵
償系爭買賣契約之價金完畢而不存在，則丁○○○、乙○○、丙○○、戊○○以系爭
買賣契約之價金，經催告仍未給付而解除系爭買賣契約，為無理由。按因可歸責於債
務人之事由，致給付不能者，債權人得請求賠償損害，民法第二百二十六條第一項定
有明文。系爭房屋係因可歸責於丁○○○之事由致給付不能，已如前述。甲○○依上
開規定請求出賣人丁○○○與連帶保證人權逢慶之繼承人即乙○○、丙○○、戊○○
連帶賠償損害，並非無據。經查，甲○○主張其所受損害及所失利益，應按系爭房屋
之市價每戶八十萬元並扣除上述貸款每戶十八萬元後計算，並提出房屋買賣契約書影
本二件為證。然丁○○○、乙○○、丙○○、戊○○就其中八十二年十一月二十日黃
茂富與王淵源所簽訂之買賣契約書，否認其真正，甲○○又未舉證證明該契約書之真
正，則該契約自不得採為其有利之證據。至另紙八十一年九月三日王淵源與王強華所
簽訂之買賣契約書，丁○○○、乙○○、丙○○、戊○○對其真正並不爭執，而依該
契約所載，係王淵源向王強華購買系爭房屋中之二十九戶，總價金為一千七百萬元，
並由王淵源將坐落苗栗縣頭份鎮○○段七八八之一二五及七八八之一二九號土地二筆
移轉登記於王強華（見契約第十四條），而該二筆土地於八十二年三月之地價分別為
二十一萬三千元、十二萬六千元，此有土地登記簿謄本可稽（每平方公尺一千五百元
），故王淵源購買系爭房屋中之二十九戶之實際價金應為一千七百三十三萬九千元。
甲○○主張該二筆土地之時價為三百五十萬元，惟未據舉證證明，自非可採。則該二
十九戶房屋平均每戶之價金為五十九萬七千八百九十六元六角（角以下四捨五入），
堪認系爭房屋於八十一年九月間之市價為每戶五十九萬七千八百九十六元六角，經扣
除每戶十八萬元貸款部分後，則甲○○因系爭房屋給付不能所致之損害及所失利益為
每戶四十一萬七千八百九十六元六角，三十三戶共計一千三百七十九萬零五百八十七
元八角。丁○○○、乙○○、丙○○、戊○○辯稱，系爭房屋為加強磚造，於民國六
十八年之統一售價為四十五萬元，依八十六年十二月三十日行政院發布之「固定資產
耐用年數表」，系爭房屋之耐用年限為三十五年，則自七十年四月十五日完工取得使
用執照，至甲○○計算市價之八十二年十一月間，使用年數已達十二年七個月，折舊
三五‧九五％，故其市價應僅為二十八萬八千二百二十五元等語，惟該金額既非系爭
房屋之實際交易價格，自不得以之為甲○○所受損害及所失利益之依據。又系爭買賣
契約第八條約定「本約成立同時乙方（指丁○○○）應將買賣標的物全部移交甲方（
指甲○○）掌管、使用、收益」，則甲○○於丁○○○、乙○○、丙○○、戊○○依
約將系爭房屋交付後，將系爭房屋出租，自屬正當權利之行使，其所收取之租金並非
不當得利，丁○○○、乙○○、丙○○、戊○○主張，以甲○○所收取之租金與甲○
○未能取得系爭房屋所有權之損害抵銷，並無理由。綜上所述，甲○○依債務不履行
及連帶保證之法律關係，求為命丁○○○、乙○○、丙○○、戊○○連帶給付一千三
百七十九萬零五百八十七元八角及自八十二年十二月十日起至清償日止，按年息百分
之五計算之利息，為有理由，應予准許，其逾上開金額之請求為無理由，應予駁回等
詞，為其判斷之基礎。
查，原判決先則認定系爭房屋於八十一年三月十二日由苗栗縣政府將所有權移轉登記
於王強華等人云云，繼則又謂系爭房屋因遲延繳付貸款本金及利息，致遭苗栗縣政府
撤銷貸款，終由東玉公司將房屋所有權移轉於他人……云云，前後論斷不一，已嫌矛
盾。且上訴人丁○○○、乙○○、丙○○、戊○○辯稱：苗栗縣政府撤銷貸款後，對
造甲○○曾聲請回復，並查詢應償還工程墊款之本息，縣府曾因此召開協調會，可見
甲○○在七十二年九月向縣府查詢時，已知伊所欠墊款本息未逾其應付之定金數目，
其能付而不付，致後來東玉公司自行向苗栗縣政府清償墊款後，由苗栗縣政府將系爭
房屋歸東玉公司自行處理，當係因可歸責於甲○○之事由，致給付不能等語（見原審
更(一)卷七四頁反面），自屬重要之防禦方法，且攸關給付不能之責任歸屬，原審恝置
未論，亦屬可議。再者，原審認定損害賠償數額，係以房屋之實際交易價格為準，但
土地部分以「前次移轉現值或原規定地價」，為計算之標準，不相一致。且土地部
分已移轉所有權登記於甲○○，亦為原審所認定之事實，則計算損害數額，是否應將
土地部分金額扣除，亦有再事斟酌研求之必要。此外，上訴人甲○○主張，第一審曾
委由華聲企業發展鑑定有限公司鑑定系爭房屋市場價值，而謂每間房屋價值八十萬元
云云（見原審更(二)卷二三七頁），原審未說明其取捨意見，遽為不利於甲○○之判斷
，殊有欠洽。兩造上訴論旨，各自指摘原判決關於其敗訴部分為違背法令，求予廢棄
，非無理由。
據上論結，本件兩造上訴均為有理由。依民事訴訟法第四百七十七條第一項、第四百
七十八條第一項，判決如主文。
中      華      民      國     九十     年      八      月    二十三    日
                              最高法院民事第五庭
                                  審判長法官  朱  錦  娟
                                        法官  顏  南  全
                                        法官  蘇  達  志
                                        法官  許  澍  林
                                        法官  陳  碧  玉
      右正本證明與原本無異
                                              書  記  官
中      華      民      國     九十     年      九      月      三      日


司法院資訊處製作；財團法人民間司法改革基金會備份。
